【裁判字號】    98,易,446
【裁判日期】    981130
【裁判案由】    詐欺
【裁判全文】
臺灣士林地方法院刑事判決               98年度易字第446號
公  訴  人  臺灣士林地方法院檢察署檢察官
被      告  丙○○
上列被告因詐欺案件，經檢察官提起公訴（98年度偵字第9103、
9255號）及移送併辦（98年度偵字第11761 號），本院判決如下
：
    主  文
丙○○幫助意圖為自己不法之所有，以詐術使人將本人之物交付
，處有期徒刑陸月，如易科罰金，以新臺幣壹仟元折算壹日。
    事  實
一、丙○○明知申請帳戶使用係輕而易舉之事，一般人無故取得
    他人金融帳戶使用之行徑常與財產犯罪密切相關，且得預見
    將自己帳戶提供予不認識之他人使用，可能幫助掩飾或隱匿
    他人因犯罪所得財物，致使被害人及警方追查無門，竟不違
    背其本意，基於幫助詐欺之犯意，於不詳時間、地點，將其
    申辦之兆豐國際商業銀行東內湖分行（下稱兆豐銀行）第
    000-00000000000 號帳戶、永豐商業銀行三重分行（下稱永
    豐銀行）第00000000000000號帳戶，以及臺灣土地銀行信義
    分行（下稱土地銀行）第000000000000號帳戶之存摺、提款
    卡及密碼，一併交付予某真實姓名、年籍均不詳之人。該名
    真實姓名、年籍不詳之人取得上開兆豐銀行、永豐銀行及土
    地銀行帳戶後，旋即與所屬詐欺集團成員共同基於意圖為自
    己不法所有之詐欺取財之犯意聯絡，於下列時、地，為下列
    犯行：
(一)於民國98年5 月17日下午5 時許致電乙○○，誆稱乙○○於
    雅虎奇摩網站購物時，廠商提供帳戶錯誤，需持提款卡前往
    提款機重新操作取消設定，使乙○○陷於錯誤後，依指示於
    同日下午7 時47分許，至屏東縣瑞光里民生路61-7號歸來郵
    局轉帳匯款新臺幣（下同）2 萬9,989 元至與之無犯意聯絡
    之丙○○兆豐銀行東內湖分行第000-00000000000 號帳戶帳
    戶內。另於同日中午12時許，詐欺集團成員佯以網路拍賣賣
    家身分致電予丁○○，佯稱丁○○在購物付款時操作有誤，
    要求丁○○重新轉帳，致丁○○不疑有他，依指示於同日下
    午7 時45分許，在屏東縣長治鄉○○村○○路90號繁華郵局
    ，轉帳匯款2 萬9,988 元至與之無犯意聯絡之丙○○上開帳
    戶內。嗣乙○○、丁○○發覺有異報警處理，始查獲上情。
(二)於民國98年5 月17日14時34分許致電戊○○，誆稱戊○○於
    雅虎奇摩網站購物時，交易設定誤設為分期扣款，要求戊○○依照指示操作提款機，以免遭重複扣款，致使戊○○陷於
    錯誤，依指示於同日18時及21時許，分別在臺北縣新莊市○○路341 號永豐銀行新莊分行及臺北縣中和市○○路323 號
    土地銀行中和分行依指示操作自動櫃員機，詎操作後戊○○
    於彰化商業銀行吉成分行（下稱彰化銀行）第000000000000
    0000號帳戶匯出9 萬9,000 元至與之無犯意聯絡之丙○○永
    豐銀行三重分行第00000000000000號帳戶帳戶，另戊○○於
    彰化銀行第000000 0000000000 號帳戶匯出3 萬元、3 萬元
    、3 萬元、1 萬元，合計10萬元至與之無犯意聯絡之丙○○
    土地銀行信義分行第000000000000號帳戶，上開款項匯入後
    旋即遭人提領一空。
二、案經臺北市政府警察局內湖分局報請暨內政部警政署保安警
    察第二總隊第三大隊第一中隊報請臺灣板橋地方法院檢察署
    呈請臺灣高等法院檢察署檢察長令轉臺灣士林地方法院檢察
    署檢察官偵查起訴。
    理  由
壹、程序部分：
    按被告以外之人於審判外之言詞或書面陳述，除法律有規定
    者外，不得作為證據；又被告以外之人於審判外之陳述，雖
    不符合同法第159 條之1 至第159 條之4 之規定，但經當事
    人於審判程序同意作為證據，法院審酌該言詞陳述或書面陳
    述作成時之情況，認為適當者，亦得為證據。當事人、代理
    人或辯護人於法院調查證據時，知有第159 條第1 項不得為
    證據之情形，而未於言詞辯論終結前聲明異議者，視為有前
    項之同意，刑事訴訟法第159 條第1 項及第159 條之5 分別
    定有明文。本判決後述所引用之供述證據，當事人於本院準
    備程序及審判期日均表示無意見而不予爭執，且迄言詞辯論
    終結前均未聲明異議，本院審酌上開證據資料製作時之情況
    ，尚無違法不當及證明力明顯過低之瑕疵，亦認為以之作為
    證據應屬適當，揆諸前開規定，爰逕依刑事訴訟法第159 條
    之5 規定，認前揭證據資料均例外有證據能力。
貳、實體部分：
一、訊據被告丙○○矢口否認有何幫助詐欺取財犯行，辯稱：伊
    於98年5 月中旬遺失公事包，內有身分證、機車駕照、銀行
    帳戶之存摺及提款卡，伊並未將系爭帳戶及金融卡提供予詐
    欺集團使用，亦無幫助詐欺取財犯意云云。經查：
(一)系爭兆豐銀行東內湖分行帳戶係被告丙○○於93年4 月12日
    開立，曾於94年6 月8 日掛失金融卡，有兆豐銀行東內湖分
    行98年6 月2 日（98）兆銀東湖字第087 號、98年11月20日
    （98）兆銀東湖字第0197號函2 紙在卷可稽（臺灣士林地方
    法院檢察署98年度偵字第9103號卷，下稱甲○偵9103號卷，
    第13頁、本院卷第31頁）；永豐銀行三重分行帳戶係被告於
    97年7 月5 日開立，有永豐銀行開立帳戶申請書及客戶基本
    資料表各1 份附卷可考（臺灣板橋地方法院檢察署98年度偵
    字第20080 號卷，下稱板檢偵卷，第17頁、第19頁）；另土
    地銀行信義分行帳戶係被告於98年2 月19日開立，有土地銀
    行信義分行存款印鑑卡1 紙可憑（板檢偵卷第25頁）；而被
    害人乙○○、丁○○及戊○○分別於上開時間，遭犯罪集團
    成員以上開方式詐欺，各分別匯款前揭款項至被告上開帳戶
    ，旋即遭人以提款卡提領一空等情，業據被害人乙○○、丁○○及戊○○於警詢時指述綦詳（甲○偵9103號卷第8 頁至
    第10頁、臺灣士林地方法院檢察署98年度偵字第9255號卷，
    下稱甲○偵8255號卷第4 、5 頁，板檢偵卷第9 頁至第13頁
    ），並有自動櫃員機交易明細表7 紙在卷可佐（甲○偵9103
    號卷第11頁、甲○偵9255號卷第12頁、板檢偵卷第15至第17
    頁），核與上開帳戶之歷史交易明細所登載資料相符（甲○
    偵卷9103號卷第26頁、板檢偵卷第23頁背面、第25頁背面）
    ，是被害人乙○○、丁○○及戊○○指訴遭詐騙，分別將款
    項匯入前揭被告系爭帳戶，嗣經詐欺集團成員以金融卡提領
    之事實之事實，堪可認定。
(二)被告雖以前詞置辯，惟查：
 1、被告於警詢中先供稱：兆豐銀行帳戶存摺及提款卡均於98年
    5 月13、14日在臺北火車站館前路上公事包遺失，2 、3 天
    後有去新店江陵派出所備案（甲○偵9255號卷第6 頁、甲○
    偵9255號卷第8 頁），復稱：永豐銀行及土地銀行帳戶存摺
    及提款卡約於98年5 月14日在臺北市○○路遺失，約3 、4
    天後去提款發現伊的帳戶變警示，5 月23日去新店江陵派出
    所備案（板檢偵20080 號卷第7 頁）；於偵查中供稱：伊包
    包在館前路遺失，裡面有很多證件，後來我發現伊的提款卡
    也遺失了，行員通知伊，伊的帳戶被列為警示帳戶（甲○偵
    9103號卷第45頁）；於本院準備程序中則稱：系爭帳戶存摺
    及提款卡是5 月14日在臺北火車站附近遺失，這些帳戶沒有
    什麼在用，與帳戶一起不見的證件有身分證、機車駕照，身
    分證及駕照都有補辦（本院卷第18頁），於本院審理中又稱
    ：上開帳戶存摺及提款卡是98年5 月中遺失，這些帳戶在98
    年3 月後就都沒有使用，公事包遺失後3 天變警示帳戶，所
    以伊認為是那時遺失的，與帳戶存摺及提款卡一同遺失的身
    分證隔天有去補發、機車駕照沒有去補辦（本院卷第37頁至
    第43頁）云云，然被告之身分證經本院當庭勘驗補發日期為
    98年5 月13日，而被告之永豐銀行帳戶於98年5 月6 日猶有
    跨行轉帳支出紀錄，有前揭銀行帳戶交易明細在卷可稽，是
    被告就最後一次使用系爭帳戶之時點、與帳戶一同遺失之物
    品、發現遺失之過程、公事包遺失後之處理方式等情，所辯
    前後不一，是否可信，已非無疑。
 2、又被告之兆豐銀行東內湖分行帳戶曾於98年1 月12日以轉帳
    提出42元，致系爭帳戶餘額僅餘4 元；其永豐銀行三重分行
    帳戶曾於98年5 月6 日以現金存入2,500 元，再於當日跨行
    轉帳支出2,515 元，致帳戶餘額僅餘54元；另其土地銀行信
    義分行帳戶則於98年5 月17日以存款機存入3,000 元，當日
    即將該金額跨行提出，餘額僅55元，此皆有前揭帳戶歷史交
    易查詢資料可稽，而被告於本院審理時供稱：系爭3 個帳戶
    伊沒有什麼在用，而除了系爭銀行帳戶之外，尚有中國信託
    、郵局、台新、彰化、華南等銀行帳戶，這些都放在家裡，
    只有系爭3 個帳戶是98年5 月中旬放在公事包內遺失云云，
    按金融存款帳戶事關存戶個人財產權益之保障，帳戶之金融
    卡與密碼相互結合，專有性自屬更高，若落入不明人士手中
    ，極易被利用為取贓之犯罪工具，是一般人均有妥為保管以
    防止他人任意使用之認識，被告為成年人，對此當有所認識
    ，尤其金融卡體積輕薄，若隨意置放有極易遺失之風險，豈
    有將非經常使用而均僅數十元餘額之3 個帳戶存摺、金融卡
    隨身攜帶、而其他帳戶存摺及金融卡反妥善存放家中之理？
    此已悖於一般人管理、使用帳戶之常情，實難以遽信。
 3、再按，詐欺正犯為避免員警自帳戶來源回溯追查出真正身分
    ，乃以他人帳戶供作詐得款項出入之帳戶，此為詐欺正犯需
    利用他人帳戶之原因，相應於此，詐欺正犯亦會擔心如使用
    他人帳戶，因帳戶持有人非自己，則詐得款項將遭不知情之
    帳戶持有人提領，或不知情帳戶持有人逕自掛失以凍結帳戶
    之使用，或知情之帳戶持有人以辦理補發存摺、變更印鑑、
    密碼之方式，將帳戶內存款提領一空，致其費盡周章所詐得
    之款項化為烏有，甚或帳戶持有人在掛失後，詐欺正犯前往
    自動櫃員機提領詐欺所得贓款時，亦有遭金融機構所置攝影
    機攝影而為警循線查獲之風險，則詐欺正犯為所使用之帳戶
    ，必為其所能控制之帳戶，始能確保詐得款項；本件被告既
    自承：伊的密碼沒有寫在存摺也沒有貼在提款卡（本院卷第
    42頁），依被告所述，亦無他人知悉系爭帳戶金融卡密碼，
    足證若非被告自行將系爭帳戶金融卡密碼告知詐欺集團成員
    ，該詐欺集團成員何從使用金融卡順利自系爭帳戶提領款項
    ？又隨機任意輸入號碼恰好符合所設定密碼之機率，復微乎
    其微，而被害人乙○○、丁○○及戊○○於上開時間存入款
    項至系爭帳戶內，均旋遭金融卡提領一空，此有前揭帳戶交
    易明細附卷可憑，倘非被告交付系爭帳戶金融卡及告知密碼
    ，詐欺集團成員何以能控制該帳戶且知道提款卡密碼？且查
    被告就系爭3 個帳戶，迄至98年5 月17日被害人受騙轉帳之
    日止，竟均未申請掛失，有土地銀行信義分行義存字第0980
    00000 號、兆豐銀行東內湖分行98年11月20日（98）兆銀東
    湖字第0197號及永豐銀行三重分行98年11月23日（98）字第
    00026 號函文3 份附於本院卷第26頁至第33頁可稽，是被告
    於系爭3 個帳戶存摺及提款卡遺失後，均未申請掛失，且本
    件被害人將被詐騙之款項匯入後，該詐欺集團均立即順利提
    領，顯見其等知悉上開帳戶之密碼，且對於被告不會將上開
    帳戶、金融卡掛失止付乙節有相當之確信，是本件被告上開
    帳戶足認均係被告授權提供詐欺集團使用無訛。
(三)按金融存摺亦事關個人財產權益之保障，其專有性甚高，除
    非本人或與本人親密關係者，難認有何理由可自由流通使用
    該存摺，一般人均有妥為保管及防止他人任意使用之認識，
    且該等專有物品如落入不明人士手中，而未加以闡明正常用
    途，極易被利用為與財產犯罪有關之犯罪工具，此為一般人
    依通常生活認知所易於體察之常識，而有犯罪意圖者，非有
    正當理由，竟徵求他人提供帳戶，客觀上可預見其目的，係
    供為某筆資金之存入後再行領出之用，且該筆資金之存入及
    提領過程係有意隱瞞其流程及行為人身分曝光之用意，一般
    人本於一般認知能力均易於瞭解（最高法院93年度臺上字第
    31號判決參照），是金融存摺、金融卡因其高度專有性，倘
    有不明之金錢來源，甚而攸關個人法律上之責任，除非本人
    、與本人具有信賴關係或其他特殊原因，難認有何流通使用
    之可能；縱使特殊情況偶有交付他人使用之需，亦必然深入
    瞭解用途及合理性後，再行提供以使用，方符常情。又有犯
    罪意圖者，不使用自己之帳戶，而要求他人提供帳戶，客觀
    上可預見其目的，係供為某筆資金之存入，後再行領出之用
    ，且該筆資金之存入及提領過程係有意隱瞞其流程或避免行
    為人身分曝光之用意，一般人本於一般認知能力均甚易於瞭
    解。而一般犯罪集團常以向不特定人收購或租用金融帳戶存
    摺之方法而從事如同本案之詐欺犯罪模式，報章、雜誌、電
    視亦常有報導。被告為成年人，前從事業務工作，足見其並
    非無社會經驗之人，且明知提供系爭帳戶予不詳之人，係作
    為不法用途之犯罪工具，竟願將其金融卡及密碼等物交付予
    與其身分上不具密切關係之人，顯然對於該帳戶將作為不法
    使用，有所認知。是雖卷內事證並無積極證據證明被告知悉
    該詐欺正犯將如何犯罪，而無法認定被告有與該犯罪集團實
    施詐欺取財犯行之共同犯意聯絡，惟被告既對金融帳戶交付
    他人使用，可能遭持以從事財產犯罪有所認知，其有幫助他
    人犯詐欺取財罪之不確定犯罪故意甚明。
(四)綜上，本件事證明確，被告幫助詐欺取財犯行洵堪認定，應
    依法論科。
二、核被告所為，係犯刑法第30條第1 項、第339 條第1 項詐欺
    取財罪之幫助犯。被告係對正犯資以助力，但未參與犯罪行
    為之實施，為幫助犯，依刑法第30條第2 項之規定減輕其刑
    。另被告提供上開兆豐銀行、永豐銀行及土地銀行帳戶之存
    摺、提款卡及密碼之行為，使該不詳詐騙集團成員所屬詐騙
    集團對被害人乙○○、丁○○及戊○○施以詐術，並分別使
    其等交付財物，係一行為侵害數法益，同時觸犯3 幫助詐欺
    取財罪，為想像競合犯，應依刑法第55條規定，從一幫助詐
    欺取財罪處斷；併案意旨之犯罪事實既與起訴部分有如前所
    述想像競合犯之裁判上一罪關係，自應為起訴效力所及，本
    院依法併予審理，附此敘明。爰審酌被告提供帳戶資料予他
    人使用，所為已影響社會正常交易安全，增加被害人尋求救
    濟之困難，並使犯罪之追查趨於複雜，對於社會金融秩序之
    危害非輕，且致被害人乙○○、丁○○及戊○○遭詐害共計
    258,977 元，及其犯罪後狡詞飾責，否認犯行，毫無悔意等
    一切情狀，量處如主文所示之刑，並諭知易科罰金之折算標
    準。
據上論斷，應依刑事訴訟法第299 條第1 項前段，刑法第339 條
第1 項、第30條第1 項前段、第2 項、第55條、第41條第1 項前
段，刑法施行法第1 條之1 第1 項、第2 項前段，判決如主文。
本案經檢察官彭康凡到庭執行職務。
中    華    民    國    98    年    11    月    30    日
                  刑事第八庭審判長法  官  黃雅君
                                  法  官  陳彥宏
                                  法  官  陳俞婷
以上正本證明與原本無異。
如不服本判決應於收受判決後10日內向本院提出上訴書狀，並應
應敘述具體理由。其未敘述上訴理由者，應於上訴期間屆滿後20
日內向本院補提理由書(均須按他造當事人之人數附繕本)「切勿
逕送上級法院」。
                                  書記官  郭娜羽
中    華    民    國    98    年    11    月    30    日


司法院資訊處製作；財團法人民間司法改革基金會備份。
